臺北高等行政法院判決
　　　　　　　　　　　　　　　　93年度訴字第02477號
　　　　　　　　　　　　　　　.
原　　　告　甲○○○即劉育汝
被　　　告　行政院金融監督管理委員會
代　表　人　龔照勝（主任委員）
訴訟代理人　丙○○
　　　　　　乙○○
上列當事人間因證券交易法事件，原告不服財政部中華民國93年
5月25日台財訴字第0930021737號訴願決定，提起行政訴訟。本
院判決如下：
　　主  文
原告之訴駁回。
訴訟費用由原告負擔。
　　事  實
一、事實概要：
　  緣原告係台東區中小企業銀行股份有限公司（下稱台東企銀
    ）董事、中銀開發股份有限公司（下稱中銀開發）之負責人
    ，因中銀開發於91年4月份在集中交易市場轉讓台東企銀股
    票7,435,000股，與於股票轉讓前向被告申報預定轉讓
    3,000,000股不符，經被告以違反證券交易法第22條之2規定
    ，而依同法第178條第1項第1款及第179條規定，以93年3月8
    日台財證三罰字第0930000875號處分書，對原告處以罰鍰新
    台幣（下同）300,000元。原告不服，提起訴願，經遭駁回
    ，遂提起行政訴訟。
二、兩造聲明：（原告未於言詞辯論及準備程序期日到場，聲明
                及陳述依其起訴狀記載）
    (一)原告聲明：
    1.訴願決定及原處分均撤銷。
    2.訴訟費用由被告負擔。
　(二)被告聲明：
    1.駁回原告之訴。
    2.訴訟費用由原告負擔。
三、兩造之主張：
　(一)原告主張之理由：
    1.原告為中銀開發之負責人，而中銀開發提供台東企銀股票
      設質於萬通商業銀行（下稱萬通銀行）擔保借款。於積欠
      利息期間，中銀開發多次與萬通銀行協商利息償付辦法，
      並經萬通銀行同意中銀開發先行支付部份積欠息，以茲辦
      理展期，中銀開發亦如雙方協議於91年3月份先行繳納利
      息，萬通銀行也未於91年3月時處分股票；中銀開發並於
      91 年4月9日向被告申報說明3月5日申報1個月內預定轉讓
      股數3,000,000股卻未轉讓之理由。又經1次申報後，股票
      雖才被拍賣，但中銀開發仍本著遵守證交法之規定，於91
      年4月9日接續上次之期間向被告申報同樣之股數
      3,000,000股，申報不曾間斷過1天。
    2.按證券交易法第22條之2規定，轉讓股票前須向主管機關
      申報，其立法意旨即在於課賦內部人應事前揭露其持股可
      能轉讓之資訊，以達交易公平等目的。而中銀開發確實按
      法律規定於股票轉讓前3日向主管機關申報股數，且已連
      績申報2次（即91年3月5日及4月9日），足見中銀開發已
      明確表示股票可能轉讓之資訊予投資人眾參考，達資訊之
      公開化。惟申股數3,000,000股與遭銀行拍賣之股數
      7,435,000股不同，此為股數之誤算，因截至91年4月9日
      （即申報日）中銀開發只積欠銀行利息2,338,897元，以
      當時每股收盤價3‧14元計算，股票價值已達9,420,000
      元，絕對足夠償還所積欠的款項，但中銀開發基於1個月
      內，股票市價難免波動上下起伏，且少申報股數易觸法，
      所以申報該股數。再者，被告應考量投資市場的實際發展
      情形，台灣歷年來，企業發展迅速，紛紛向金融界融資貸
      款以擴展業務，又提供股票作為擔保物者，比比皆是，其
      中不乏具有董監事身份者。89年2月加權指數10,393點至
      90年9月3,411點，股票價值亦隨之大幅貶值，而股票擔保
      物之維持率不足且無法立即補足之案例層出不窮，值此情
      形，於實務上，借款人除一方面積極與銀行協商解方案，
      另一方面亦同時向主管機關申報部份股數。又萬通銀行接
      受中銀開發先行繳納利息而未出售任何1張股票，亦顯示
      彼此仍具誠信，願繼續合作，此亦是影響申報股數計算之
      因素，所以，中銀開發並非不願1次申報7,435,000股，且
      申報該股數對中銀開發而言並非難事。
    3.被告稱中銀開發之擔保物係「‧‧‧因遭銀行解質拍賣轉
      讓所致，惟所陳理由並無法據以免責，故對原告處以罰鍰
      30萬元」。但原告認為此處分過重，主管機關裁量標準除
      了審酌股數之外，實應再衡量其他客觀合理之因素，如申
      報之股數計算理由及連績申報之次數，銀行董事多年，從
      未違反證券交易法，以及本案與其他違反證交法22條之2
      之案例相較，中銀開發情節實屬經微，不應被處分罰鍰30
      萬元。
　(二)被告主張之理由：
    1.按「已依本法發行股票公司之董事、監察人、經理人或持
      有公司股份超過股份總額10﹪之股東，其股票之轉讓，應
      依左列方式之一為之：經主管機關核准或自申報主管機
      關生效日後，向非特定人為之。依主管機關所定持有期
      間及每一交易日得轉讓數量比例，於向主管機關申報之日
      起3日後，在集中交易市場或證券商營業處所為之。但每
      一交易日轉讓股數未超過1萬股者，免予申報。於向主
      管機關申報之日起3日內，向符合主管機關所定條件之特
      定人為之。經由前項第3款受讓之股票，受讓人在1年內欲
      轉讓其股票，仍須依前項各款所列方式之一為之。第1項
      之人持有之股票，包括其配偶、未成年子女及利用他人名
      義持有者。」、「違反第22條之1第1項‧‧‧之規定者處
      新台幣12萬元以上60萬元以下罰鍰。」及「法人違反本法
      之規定者，依本章各條之規定處罰其行為之負責人。」分
      別為證券交易法第22條之2、第178條第1項第1款及第179
      條所明定。次按司法院釋字第275號解釋：「人民違反法
      律上之義務而應受行政罰之行為，法律無特別規定時，雖
      不以出於故意為必要，仍須以過失為其責任條件。但應受
      行政罰之行為，僅須違反禁止規定或作為義務，而不以發
      生損害或危險為其要件者，推定為有過失，於行為人不能
      舉證證明自己無過失時，即應受罰‧‧‧。」。
    2.鑒諸一般人對自有之財產均應克盡相當之管理注意義務，
      而中銀開發將其股票提供銀行作為債務之擔保，自應注意
      其擔保價值是否適足，以免其財產遭到處分，而生損失。
      且本案設質之標的物為上市公司股票，其市價每日均刊載
      於各大報紙，出質人基於對自有財產管理之注意，應知其
      設質股票擔保價值不足，將遭債權人處分之結果，應即依
      證券交易法第22條之2第1項第2款規定於股票轉讓前向原
      證期會申報。惟中銀開發於91年3月5日及4月9日均僅就所
      積欠利息部分，計算可能被拍賣之股數，申報預定轉讓
      3,000,000股，並未對清償全部債務所可能遭解質拍賣轉
      讓之股數加以申報，致投資人無從得知其可能因清償債務
      之需而轉讓高於3,000,000股。嗣銀行於91年4月拍賣
      7,435,000股以供清償債務，中銀開發未申報而即轉讓之
      4,435,000股，既未事先申報加以公開，核有違反證券交
      易法第22條之2第1項第2款規定，故原告之案件事實核屬
      「按其情節應注意並能注意而不注意」之顯有過失，依前
      揭大法官解釋，自當受行政處分。被告依同法第178條第1
      項第1款及第179條規定，並統合考量原告之違法情節，處
      以原告罰鍰30萬元，為適當之處分，於法洵無不合。
  　理  由
一、原告經合法通知，無正當理由，未於言詞辯論期日到場，核
    無行政訴訟法第218條準用民事訴訟法第386條各款所列情形
    ，爰依被告聲請由其一造辯論而為判決。
二、按「已依本法發行股票公司之董事、監察人、經理人或持有
    公司股份超過股份總額10﹪之股東，其股票之轉讓，應依左
    列方式之一為之：一、經主管機關核准或自申報主管機關生
    效日後，向非特定人為之。二、依主管機關所定持有期間及
    每一交易日得轉讓數量比例，於向主管機關申報之日起3日
    後，在集中交易市場或證券商營業處所為之。但每一交易日
    轉讓股數未超過1萬股者，免予申報。三、於向主管機關申
    報之日起3日內，向符合主管機關所定條件之特定人為之。
    」、「有左列情事之一者，處新臺幣12萬元以上60萬元以下
    罰鍰：一、違反第22條之2第1項、第2項‧‧‧之規定者。
    」及「法人違反本法之規定者，依本章各條之規定處罰其為
    行為之負責人。」分別為證券交易法第22條之2第1項、第
    178 條第1項第1款及第179條所明定。次按「人民違反法律
    上之義務而應受行政罰之行為，法律無特別規定時，雖不以
    出於故意為必要，仍須以過失為其責任條件。但應受行政罰
    之行為，僅須違反禁止規定或作為義務，而不以發生損害或
    危險為其要件者，推定為有過失，於行為人不能舉證證明自
    己無過失時，即應受處罰。‧‧‧」亦經司法院釋字第275
    號解釋在案。
三、本件原告係台東企銀董事中銀開發之負責人，中銀開發於91
    年4月份在集中交易市場轉讓台東企銀股票7,435,000股，與
    原告於股票轉讓之91年3月5日及4月9日向被告申報預定轉讓
    3,000,000股不符之事實，有質權設定設質交付異動帳簿劃
    撥通知書、公司內部人申報轉讓持股未於期限內轉讓說明書
    及上市公司持股轉讓日報表在原處分卷可稽，復為原告所不
    爭執。被告以其違反證券交易法第22條之2規定，而依同法
    第178條第1項第1款及第179條規定，對原告科處罰鍰
    300,000元，揆諸前揭規定，並無不合。原告雖為如事實所
    載主張，惟查證券交易法第22條之2規定公開發行公司內部
    人轉讓所屬公司股票前，須向被告申報之立法目的，在健全
    證券市場發展，維持市場秩序，防杜內部人藉公司上市或內
    幕消息轉讓持股，影響市場交易秩序、股東之權益及交易之
    公平，原告之公司既將股票質押予萬通銀行作為債務之擔保
    ，自應注意其對萬通銀行履行債務及萬通銀行可能行使質權
    之情形而為必要之措施，且本案設質之標的物為上市公司股
    票，其股票之每日市價均刊載於各大報紙，出質人基於對自
    有財產管理之注意，應知其設質股票擔保價值不足，將遭債
    權人處分之結果，應即依證券交易法第22條之2第1項第2款
    規定，於股票轉讓前向被告申報，惟原告於91年3月5日及4
    月9日均僅就所積欠利息部分，計算可能被拍賣之股數，申
    報預定轉讓3,000,000股，並未對清償債務所可能遭解質拍
    賣轉讓之股數加以申報，亦未及時於股票轉讓前依規定申報
    ，是萬通銀行於91年4月拍賣7, 435,000股以供清償債務，
    原告未申報而即轉讓之4,435,000股部份，其即有過失，違
    反證券交易法第22條之2第1項第2款規定，依首揭司法院釋
    字275號解釋意旨，自應受罰。再原告未申報轉讓之股數逾
    150萬股，原處分依被告所訂定之處罰標準，科處原告罰鍰
    300,000元，原告主張處罰過重云云，並不足採。
四、從而，原處分科處原告罰鍰300,000元，並無違法，訴願決
    定予以維持，亦無不合。原告訴請撤銷，為無理由，應予駁
    回。
五、據上論結，本件原告之訴為無理由，依行政訴訟法第218條
    、民事訴訟法第385條第1項前段、行政訴訟法第98條第3項
    前段，判決如主文。
中    華    民    國    94     年     7    月     7   日
                        第一庭審判長法  官 姜素娥
                                    法  官 陳秀
                                   法  官 吳東都
上為正本係照原本作成。
如不服本判決，應於送達後20日內，向本院提出上訴狀並表明上
訴理由，如於本判決宣示後送達前提起上訴者，應於判決送達後
20日內補提上訴理由書（須按他造人數附繕本）。
中　　華　　民　　國　　94　　 年　   7  　月　　 7　 日
 　　  　　　　　　　    　         書記官 李金釵
